臺灣屏東地方法院刑事判決
110年度訴字第491號
公  訴  人  臺灣屏東地方檢察署檢察官
被      告  何承祐


上列被告因妨害自由案件，經檢察官提起公訴（110年度偵字第3
58號），本院判決如下：
    主  文
何承祐共同犯強制罪，處有期徒刑貳月，如易科罰金，以新臺幣
壹仟元折算壹日。
    事  實
一、緣游宗樺（涉犯強制罪嫌部分，經本院另行審理）輾轉取得
    劉智豪於民國107年間積欠不詳之人新臺幣(下同)2萬元之借
    款債務，欲夥同何承祐向劉智豪催討該筆債務，然何承祐、
    游宗樺2人均與劉智豪素未相識，恐劉智豪避而不見，遂先
    由游宗樺以出借款項為由，於109年12月28日上午9時25分許
    ，以手機門號0000000000號與劉智豪聯絡，雙方相約在屏東
    縣屏東市華正街與莊敬街路口之統一超商前見面，再由何承
    祐於109年12月28日中午12時許，駕駛車牌號碼000-0000號
    自用小客車搭載游宗樺至上開統一超商前與劉智豪會合，劉
    智豪不疑有他而上車，在車上游宗樺佯以查看手機為由而收
    取劉智豪之手機，游宗樺取得手機後，即要求劉智豪處理10
    7年間所積欠之借款債務2萬元，劉智豪以時間久遠無印象及
    游宗樺並無提出借據、本票等語回應，何承祐、游宗樺因而
    不滿，為迫令劉智豪清償債務，竟共同基於使人行無義務之
    事之強制犯意聯絡，由游宗樺揮拳作勢欲打劉智豪、何承祐
    則持如附表編號9所示之球棒要脅，致劉智豪心生畏懼，不
    敢要求下車，並致電其母陳秀鳳請求代為償債，遂由何承祐
    駕車搭載游宗樺、劉智豪前往劉智豪位於屏東縣○○市○○街00
    號之住處欲向陳秀鳳取款，而以此脅迫之方式，使劉智豪行
    無義務之前往住處向家人取款之事。嗣因陳秀鳳報警處理，
    何承祐、游宗樺於抵達上址後經警方當場逮捕，並扣得如附
    表所示之物，而查悉上情。
二、案經劉智豪訴由屏東縣政府警察局屏東分局報告臺灣屏東地
    方檢察署檢察官偵查後起訴。
    理  由
壹、程序部分：
一、按被告以外之人於審判外之言詞或書面陳述，除法律有規定
    者外，不得作為證據。又被告以外之人於審判外之陳述，雖
    不符合同法第159條之1至第159條之4之規定，但經當事人於
    審判程序同意作為證據，法院審酌該言詞陳述或書面陳述作
    成時之情況，認為適當者，亦得為證據，刑事訴訟法第159
    條第1項、第159條之5第1項分別定有明文。查本判決下列所
    引用之被告何承祐以外之人於審判外之陳述，雖屬傳聞證據
    ，惟檢察官、被告何承祐於本院審理時就證據能力部分均同
    意有證據能力（見本院卷第63、119頁），本院審酌上開證
    據資料作成時之情況，尚無違法不當及證明力明顯過低之瑕
    疵，且與本案待證事實間具有相當關聯性，亦認為以之作為
    證據應屬適當，依刑事訴訟法第159條之5第1項規定，認前
    揭證據資料均有證據能力。
二、至於本判決以下引用之非供述證據，查無實施刑事訴訟程序
    公務員違法取證之情事，且均與待證事實具關聯性，並經本
    院合法調查，依刑事訴訟法第158條之4反面解釋，亦有證據
    能力。　　　
貳、實體部分：
一、認定犯罪事實所憑之證據及理由
　　訊據被告何承祐（下稱被告）固不否認其於上開時、地，駕
    駛前開車輛搭載同案被告游宗樺（下稱游宗樺）一同前往上
    開統一超商前，告訴人劉智豪在該處與游宗樺相約見面並搭
    乘被告所駕駛之車，嗣後游宗樺與告訴人在車上談論債務問
    題，3人並駕車前往告訴人住處與告訴人母親陳秀鳳見面處
    理債務等情，惟矢口否認涉有何強制犯行，辯稱：我只是幫
    忙游宗樺開車，我根本不認識告訴人，在車上游宗樺與告訴
    人在討論債務問題，詳細內容我也不清楚，我大部分都在聽
    ，只有講如果有欠錢，欠錢還錢天經地義之類的話。游宗樺
    沒有拿走告訴人手機也沒有揮拳作勢打告訴人，講話的語氣
    也很正常，是告訴人自己撥手機開擴音要請他媽媽處理，我
    沒有拿球棒，球棒本來就放在駕駛座門邊與座椅間的夾縫云
    云（見本院卷第61、159至169頁），經查：
　㈠上述被告所不爭執之事實，核與游宗樺於警詢、偵訊及本院
    準備程序、證人劉智豪、陳秀鳳各於警詢、偵訊及本院審理
    時之證述大致相符（見警卷第9至22頁，偵卷第20至23、79
    至83頁，本院卷第62、120至155頁），並有屏東縣政府警察
    局大同派出所搜索扣押筆錄、扣押物品目錄表、扣押物品收
    據、車輛詳細資料報表、蒐證照片7張及告訴人手機通話紀
    錄翻拍照片2張等證據資料在卷可憑（見警卷第34至44、54
    至64頁），並有如附表編號9所示之球棒1支扣案可資佐證，
    此部分事實首堪認定。
　㈡被告確有上述以強暴、脅迫方式使告訴人行無義務之事之事
    實，理由如下：
　⒈證人即告訴人劉智豪於偵查中證稱：案發當日我是接到推銷
    借款的電話，跟對方約在華正路與莊敬街之統一便利商店前
    見面，到現場後游宗樺叫我到車上等他談，我不疑有他坐上
    該車後座，駕駛是何承祐，之後游宗樺坐上副駕駛座，要我
    把手機給他看，我把手機交付給游宗樺後，游宗樺就問我先
    前積欠2萬元借款之事情，我說我沒有印象並請他們出示本
    票，游宗樺就從副駕駛座作勢要揮拳打我，並要拿我手機去
    抵償，要求我跟家人拿錢。游宗樺有叫何承祐去後車廂拿電
    擊棒，但因為找不到電擊棒，何承祐就改拿球棒過來駕駛座
    並作勢要打我，游宗樺在車上叫我跪在車輛後座踏板。我要
    游宗樺把手機還我以便請家人幫忙，但游宗樺不願意，直接
    操作我手機開擴音撥打電話給我媽，要我媽處理債務，之後
    我媽請他們開車回住處取錢等語（見警卷第15至17頁，偵卷
    第79至83頁）；復於本院審理中證稱：我當日坐上游宗樺他
    們的車子後座後，游宗樺就坐上副駕駛座並索取我的手機，
    接著問我是否記得107年曾向他人借款2萬，是否要處理債務
    ，我回答說我沒印象了，而且他也沒有本票或借據，游宗樺
    就轉過來作勢用拳頭打我，用台語恐嚇說「你自己欠錢還不
    知道」，何承祐有去後車廂拿球棒，他拿了以後返回駕駛座
    有作勢要打我，我在車上曾經跪在後座地板上。之後游宗樺
    用我手機撥電話給我媽媽，跟我媽媽說我欠他們錢，要我媽
    處理債務，我媽就叫我們回家處理。我們抵達後，是游宗樺
    跟我一起下車找我媽談，他沒有抓住或押著我，後來警察就
    來了。我是因為游宗樺他們作勢要打我，我才會想還錢，不
    然我會請他們把當初的借據、本票拿來確認才還錢等語（見
    本院卷第120至146頁）。　
　⒉證人即告訴人之母親陳秀鳳於警詢及本院審理中證述：案發
    當日我在家裡接到一名不詳男子用告訴人之手機打電話給我
    ，說告訴人欠他們2萬元，他們要回家拿錢，要我幫他處理
    ，一開始是陌生人跟我對話，後來才換告訴人講話，因為第
    一通電話不是告訴人親自打給我，我想說是錢莊的人押告訴
    人回來要錢，我就報警處理等語（見警卷第19至22頁，本院
    卷第146至155頁）。　
　⒊又游宗樺於偵訊及本院準備程序中供稱：何承祐有去後車廂
    拿球棒，可能因為告訴人都否認不還錢，何承祐看不下去，
    但他沒有作勢揮打，我手上確實沒有告訴人的借據，因為遺
    失了等語（見偵卷第82頁，本院卷第62頁）。經核上開證人
    劉智豪、陳秀鳳於前揭偵查及本院審理中之證述均大致相符
    ，且游宗樺就被告有至後車廂取出球棒之供詞亦與證人劉智
    豪之前揭證述相符，衡以被告於本院審理中自承其與證人劉
    智豪、游宗樺間並無任何糾紛存在，且與游宗樺為朋友關係
    （見本院卷第61、164頁）；證人陳秀鳳亦證述：我跟被告
    先前只有在案發當日碰面過等語（見本院卷第146頁），故
    其等應無刻意陷害被告之動機，其等證述之內容應堪以採信
    ；而由上開證人證述之內容，得證實被告與游宗樺在未提出
    借據、本票之情形下，以欲借款給告訴人為由，誘騙告訴人
    赴約上車，並在車上由游宗樺以扣住告訴人手機、揮拳作勢
    揮打告訴人及被告以持球棒要脅之脅迫方式，要求告訴人清
    償債務並請家人出面處理等情，應可認定。
　⒋被告雖以前詞置辯，然按刑法第304條之強暴、脅迫，祇以所
    用之強脅手段足以妨害他人行使權利，或足使他人行無義務
    之事為已足，並非以被害人之自由完全受其壓制為必要（最
    高法院108年台上字第107號判決意旨參照）。經查，游宗樺
    在車上扣住告訴人手機不歸還、揮拳作勢揮打告訴人，被告
    則自後車廂取出球棒並持於手上乙節，業經認定如前。則依
    被告上開顯現於外之整體客觀具體情狀觀之，被告及游宗樺
    對告訴人精神施加壓力之舉均足使告訴人不敢要求下車離開
    、配合待在車上處理債務事宜；再參以被告及游宗樺於上開
    過程中均在車上前座監視位於後座之告訴人，則被告及游宗
    樺不僅距離告訴人甚近，更有人數優勢，衡情亦足使單獨赴
    會之告訴人憚於被告一方人數較多而不敢任意拒絕致被迫聯
    絡家人處理債務、且不敢恣意離去，此核與告訴人於本院審
    理中具結證稱：我有試圖去開右邊車門，但車門是鎖的，我
    沒有表達想下車，因為我當時想說要償還債務，而且他們的
    行為也讓我不敢逃跑下車等語（見本院卷第127、137至139
    、141頁）相合一致，益徵告訴人因礙於被告及游宗樺人數
    較多及有武器，故被迫配合被告等人。是以，被告及游宗樺
    前揭行為，雖尚未使告訴人之自由完全受壓制，但其等強脅
    手段已足以迫使告訴人為聯絡家人處理債務並返家向家人取
    錢之無義務之事，自屬強制罪之脅迫手段。另就被告於游宗
    樺在車上與告訴人談判債務問題時始終在場參與，且自後車
    廂取出球棒作為要脅告訴人手段等舉止觀之，其顯非單純幫
    忙游宗樺開車，堪認被告確有與游宗樺共同基於迫令告訴人
    清償債務之強制犯意聯絡甚明，故被告上揭所辯不足採信。
　㈢綜上，本案事證明確，被告上開犯行，已堪認定，應依法論
    科。　
二、論罪科刑
  ㈠按刑法第302條第1項及第304條第1項之罪，其所保護之法益
    ，固均為被害人之自由，但前者係將被害人置於自己實力支
    配之下而剝奪其人身行動自由，後者僅使人行無意義之事或
    於其行使正當權利時加以妨害，兩者構成要件，行為態樣及
    被害人受害之程度尚不相同（最高法院102年度台上字第228
    9號判決意旨參照）。而刑法第302條第1項之剝奪行動自由
    罪，既以「拘禁」、「剝奪」為其要件，性質上自須其行為
    持續相當時間，且足使人活動之自由因而喪失，始能成立。
    故行為人倘係以使人行無義務之事，或妨害他人行使權利之
    目的，對於被害人為短暫之拘束，仍祇成立刑法第304條之
    強制罪（最高法院102年度台上字第1403號判決意旨參照）
    。查被告及游宗樺於告訴人上車後，先後以不歸還告訴人手
    機、揮拳作勢揮打告訴人，自後車廂取出球棒並持於手上等
    方式使告訴人被迫配合要求其家人取款以清償債務等無義務
    之事，在前述被告、游宗樺一方之人數明顯多於告訴人、告
    訴人勢單力薄，且告訴人身處被告車上之情況下，自會對告
    訴人之意思決定自由或意思活動自由形成一定壓制力，上開
    脅迫之手段，足使告訴人不敢拒絕而被迫返家向母親取錢還
    債且不敢任意離去；惟參以被告及游宗樺之主觀目的在於與
    告訴人處理債務，且告訴人於本院審理中證述自其搭上被告
    車輛起至返家向陳美鳳取款時止，前後時間約30分鐘等語（
    見本院卷第138至139頁），是告訴人在被告車上之時間尚屬
    短暫，又告訴人未主動要求下車、被告與游宗樺並無抓住或
    強押告訴人之舉動等節，業經告訴人證述如前，依被告、游
    宗樺主觀意思及當時客觀情狀，應未達將告訴人置於己力實
    力支配、而完全剝奪告訴人行動自由之程度，核屬刑法第30
    4條第1項之強制罪行為。　　　　
  ㈡核被告所為，係犯刑法第304條第1項之強制罪。公訴意旨認
    被告所為構成刑法第302條第1項剝奪他人行動自由罪嫌，然
    依前揭理由欄二、㈠說明，公訴意旨容有誤會，惟因社會基
    本事實同一，且經本院於審理時當庭告知罪名（見本院卷第
    118頁），已保障被告之防禦權，爰依法變更起訴法條。
　㈢被告與游宗樺間，就上開強制犯行，有犯意聯絡及行為分擔
    ，為共同正犯。
　㈣爰以行為人之責任為基礎，審酌被告與告訴人素不相識，被
    告因受游宗樺之託，一同向告訴人追討款項，不思循正當途
    徑解決，竟強行以脅迫方式追討債務，被告於談判過程中更
    持球棒威脅告訴人，被告上開行為造成告訴人心理陰影，所
    為實屬不該，且被告於犯後始終否認犯行，亦未與告訴人達
    成和解，犯後態度難謂良好；惟考量被告於本案犯行中並非
    處於主要支配地位之角色及分工程度，兼衡被告自述國中肄
    業之智識程度、從事青草藥行之工作、已婚、配偶懷孕中之
    家庭生活狀況（見本院卷第169頁）等一切情狀，量處如主
    文所示之刑，並諭知易科罰金之折算標準。
三、沒收
  ㈠扣案之如附表編號9所示之球棒1 支，雖供被告犯罪所用、但
    非被告所有，應屬游宗樺所有乙節，經游宗樺於警詢中供述
    明確（見警卷第12頁），自無從於被告犯行項下宣告沒收。
    至扣案如附表編號1至6、8所示之物，亦非被告所有之物，
    此經被告供明在卷（見本院卷第158至159頁），故均不予宣
    告沒收。
　㈡至扣案如附表編號7所示之Iphone SE黑色手機1 支，固為警
    方自被告身上扣得之物，惟被告於本院審理中供述：上開物
    品與其本案犯行無關等語（見本院卷第158至159 頁），且
    卷內並無證據證明上開物品與被告本案犯行有何關聯，爰不
    予宣告沒收之。
據上論斷，應依刑事訴訟法第299 條第1 項前段、第300 條，刑
法第28條、第304條第1項、第41條第1項前段，刑法施行法第1條
之1第1項，判決如主文。　　
本案經檢察官鄭央鄉提起公訴，檢察官王雪鴻到庭執行職務。
中　　華　　民　　國　　111 　年　　6 　　月　　23　　日
                  刑事第三庭   審判長法  官  鍾佩真
　　　　　　　　　                   法  官  楊子龍
　　　　　　　　　　　　　　　　　　 法  官  張瑞德
以上正本證明與原本無異。
如不服本判決應於收受判決後20日內向本院提出上訴書狀，並應
敘述具體理由；其未敘述上訴理由者，應於上訴期間屆滿後20日
內向本院補提理由書（均須按他造當事人之人數附繕本）「切勿
逕送上級法院」。
中　　華　　民　　國　　111 　年　　6 　　月　　24　　日
                                     書記官  李佩玲
附錄本案論罪科刑法條全文：
中華民國刑法第304條
以強暴、脅迫使人行無義務之事或妨害人行使權利者，處 3 年
以下有期徒刑、拘役或 9 千元以下罰金。
前項之未遂犯罰之。 

附表：
編號 品名 數量 備註  1 現金 22萬6,000元 游宗樺所有。  2 Iphone SE灰色手機 1支 游宗樺所有。  3 中國信託、台灣銀行提款卡 2張 游宗樺持有。  4 永豐銀行信用卡 1張 游宗樺持有。  5 Iphone 8玫瑰金手機 1支 游宗樺持有。  6 SAMSUNG藍色手機 1支 游宗樺持有。  7 Iphone SE黑色手機 1支 何承祐所有。  8 Iphone 6S黑色手機 1支 游宗樺持有。  9 球棒 1支 游宗樺所有。